ACORDAO-COMPLETO-2405122

ACÓRDÃO 4362/2020 ATA 11/2020 - SEGUNDA CÂMARA

VISTOS, relatados e discutidos estes autos de tomada de contas especial instaurada pelo Ministério do Turismo (MTur) em desfavor da Associação Olimpiense de Defesa do Folclore Brasileiro e do Sr. André Luiz Nakamura, na condição de ex-presidente, e do Sr. José Belarmino Ferrarezi, falecido sem sucessor conhecido, na condição de primeiro tesoureiro, em razão da irregularidade na documentação exigida para a prestação de contas dos recursos do Convênio 390/2006, que teve por objeto a realização do "42º Festival de Olímpia/SP", 
ACORDAM os Ministros do Tribunal de Contas da União, reunidos em sessão da Segunda Câmara, ante as razões expostas pelo relator, em:
	9.1. considerar revéis os responsáveis André Luiz Nakamura e Associação Olimpiense Defesa do Folclore Brasileiro, para todos os efeitos, dando-se prosseguimento ao processo, com fulcro no art. 12, § 3º, da Lei 8.443/1992; 
	9.2. julgar irregulares as contas dos responsáveis Sr. André Luiz Nakamura e Associação Olimpiense Defesa do Folclore Brasileiro, nos termos dos arts. 1º, inciso I, 16, inciso III, alíneas "b" e "c", c/c os arts. 19 e 23, inciso III, da Lei 8.443/1992, condenando-os, solidariamente, ao pagamento das importâncias a seguir especificadas, atualizadas monetariamente e acrescidas dos juros de mora, calculadas a partir das datas discriminadas até as datas da efetiva quitação do débito, descontando-se os valores já ressarcidos, fixando-lhes o prazo de 15 (quinze) dias, para que comprovem, perante o Tribunal, o recolhimento das referidas quantias aos cofres do Tesouro Nacional, nos termos do art. 23, inciso III, alínea "a", da citada lei, c/c o art. 214, inciso III, alínea a, do Regimento Interno;  
	Valor original do débito (R$) 
	Data da ocorrência
	Tipo

	188.000,00
	8/9/2006
	Débito

	2.749,30
	4/12/2006
	Crédito

	1.035,00
	4/12/2006
	Crédito

	9.3. autorizar, desde logo, a cobrança judicial das dívidas, caso não atendida a notificação, na forma do disposto no art. 28, inciso II, da Lei 8.443/1992;
	9.4. autorizar, desde logo, caso solicitado, e o processo não tenha sido remetido para cobrança judicial, o pagamento da dívida em até 36 (trinta e seis) parcelas mensais e consecutivas, nos termos do art. 26 da Lei 8.443/1992, c/c o art. 217 do Regimento Interno/TCU, fixando-se o vencimento da primeira parcela em 15 (quinze) dias, a contar do recebimento da notificação, e o das demais a cada mês, devendo incidir sobre cada valor mensal os correspondentes acréscimos legais, na forma prevista na legislação em vigor, sem prejuízo de alertar os responsáveis de que a falta de comprovação do recolhimento de qualquer parcela implicará o vencimento antecipado do saldo devedor;
	
9.5. enviar cópia desta deliberação à Procuradoria da República no Estado de São Paulo, nos termos do § 3º do art. 16 da Lei 8.443/1992, c/c o § 7º do art. 209 do Regimento Interno do TCU, para adoção das medidas cabíveis; 
	9.6. enviar cópia desta deliberação ao Ministério do Turismo e aos responsáveis, para ciência, informando que a presente deliberação, acompanhada do Relatório e do Voto que a fundamenta, está disponível para a consulta no endereço www.tcu.gov.br/acordaos, além de esclarecer que, caso requerido, o TCU poderá fornecer sem custos as correspondentes cópias, de forma impressa.

Tomada de contas especial foi instaurada pelo Ministério do Turismo (MTur) em desfavor da Associação Olimpiense de Defesa do Folclore Brasileiro, do Sr. André Luiz Nakamura, na condição de ex-presidente, e do Sr. José Belarmino Ferrarezi, falecido sem sucessor conhecido, na condição de primeiro tesoureiro, em razão da irregularidade na documentação exigida para a prestação de contas dos recursos do Convênio 390/2006 (Siafi 566881), celebrado, em 1/8/2006, com a referida associação, tendo por objeto a realização do 42º Festival de Olímpia/SP, prevista para o período de 1 a 13/8/2006.

Segunda Câmara

Ministério do Turismo (vinculador).

3. Interessados/Responsáveis: 
3.1. Responsáveis: André Luiz Nakamura (XXX.497.928-XX); Associação Olimpiense Defesa do Folclore Brasileiro (01.106.059/0001-21); e Jose Belarmino Ferrarezi (XXX.075.478-XX).

13.1. Ministros presentes: Ana Arraes (Presidente), Augusto Nardes (Relator), Aroldo Cedraz e Raimundo Carreiro.
13.2. Ministros-Substitutos presentes: Marcos Bemquerer Costa e André Luís de Carvalho.

ACORDAO-COMPLETO-2475984

Acórdão 211/2023 - Segunda Câmara

AUGUSTO NARDES

Adoto como relatório a instrução de peça 107 elaborada no âmbito da Secretaria de Controle Externo de Tomada de Contas Especial (Secex/TCE) , que contou com a anuência dos dirigentes da unidade técnica (peças 108 e 109) e do Ministério Público junto ao TCU (peça 110) :
"INTRODUÇÃO
	Trata o presente processo de Tomada de Contas Especial - TCE, instaurada pelo Ministério do Turismo (MTur) em desfavor da Associação Olimpiense de Defesa do Folclore Brasileiro (CNPJ 01.106.059/0001-21) e do Sr. André Luiz Nakamura (CPF XXX.497.928-XX) , na condição de ex-presidente, e do Sr. José Belarmino Ferrarezi (CPF XXX.075.478-XX; falecido sem sucessor conhecido; v. peça 82, p. 2) , na condição de primeiro tesoureiro (peças: 5 e 12, p. 1) , em razão da irregularidade na documentação exigida para a prestação de contas dos recursos do Convênio 390/2006 (Siafi 566881; peça 12) , celebrado, em 1/8/2006, com a Associação Olimpiense de Defesa do Folclore Brasileiro, associação privada com sede em Olímpia/SP, tendo por objeto a realização do '42º Festival de Olímpia/SP', com realização prevista para o período de 1 a 13/8/2006 (peça 8, p. 1) , com vigência estipulada para o período de 1/8/2006 a 1/1/2007 (peça: 13, p. 2; 31, p. 1) .
HISTÓRICO
2.	Os recursos previstos para implementação do objeto do referido convênio foram orçados no valor total de R$ 225.000,00 (peça 12, p. 4) , com a seguinte composição: R$ 37.000,00 de contrapartida do Convenente e R$ 188.000,00 à conta do concedente, liberados conforme indicado abaixo:
	Ordem Bancária
	Data da Emissão
 (peça 71, p. 1) 
	Data do Crédito
 (peça 62, p. 10) 
	Valor (R$) 

	2006OB900471
	1/9/2006
	8/9/2006
	188.000,00

3.	O Ministério do Turismo exarou os seguintes pareceres:
	Parecer
	Peça
	Data

	Parecer Técnico 385/2006
	8
	31/7/2006

	Parecer/Conjur/Mtur 387/2006
	11
	1/8/2006

	Parecer Técnico de Análise de Prestação de Contas 501/2008
	77
	4/12/2008

	Nota Técnica de Análise 561/2009
	29
	28/10/2009

	Nota Técnica de Reanálise 517/2014
	40
	7/8/2014

	Nota Técnica de Reanálise 565/2014
	51
	5/9/2014

	Nota Técnica de Reanálise Financeira 492/2014
	52
	12/9/2014

	Nota Técnica de Reanálise Financeira 761/2016
	65
	15/11/2016

4. 	A instauração da presente Tomada de Contas Especial foi materializada pela irregularidade na documentação exigida para a prestação de contas, conforme consta da Nota Técnica de Reanálise 565/2014, de 5/9/2014 (peça 51) , que apontou a não comprovação da realização das seguintes despesas:
	Descrição
	Valor (R$) 

	Camarins: 
	4.000,00

	Área de ensaio: 
	1.000,00

	Stands: 
	7.820,00

	Tendas piramidais: 
	7.000,00

	Tenda tipo circo: 
	4.200,00

	Transporte rodoviário (Frutos do Pará) : 
	18.000,00

	Transporte rodoviário (Tropeiros de Borborema) : 
	15.000,00

	Transporte rodoviário (Lagartos de Sergipe) : 
	12.500,00

	Refeições: 
	9.000,00

	Guarda e Segurança: 
	40.000,00

	TOTAL (R$) 
	118.520,00

5.	A tabela seguinte reproduz as ressalvas técnicas contidas na referida Nota Técnica de Reanálise 565/2014 (peça 51) :
	Item
	Objeto da Ressalva
	Ressalvas apontadas na Nota Técnica de Reanálise 517/2014/CGMC (peça 40) 
	Resposta do Convenente / Nova Análise

	1
	Infraestrutura do evento:
¿ 02 camarins
05x05m;
¿ 01 área de
ensaio;
9,5mx9,5m;
¿ 34 stands
3mx2m;
¿ 20 tendas
piramidais
5mx5m;
¿ 01 tenda tipo
circo de
15x20m;
	O Convenente encaminhou fotografias e filmagens (fls. 344 a 346) por meio dos quais foi possível visualizar a utilização do palco, sonorização e iluminação.
Com relação aos demais itens, o convenente não identificou-os, conforme plano de trabalho aprovado.
Deste modo, SOLICITA-SE: Encaminhar fotografias e/ou filmagens (devidamente datadas) , identificando o item que se deseja comprovar conforme Plano de Trabalho aprovado. As imagens deverão conter elementos pelos quais seja possível verificar a execução física da ação especificamente na localidade e evento objeto do convênio
	As fotografias apresentadas pelo convenente para comprovação dos camarins não demonstram satisfatoriamente a execução do item nas especificações do plano de trabalho. Ademais, as estruturas indicadas pelo convenente nas fotografias de fl. 370, são a house mix do palco.
Com relação aos demais itens o convenente não encaminhou documentação na forma solicitada, razão pela qual recomenda-se a devolução dos valores referentes aos respectivos itens.

	3
	Contratação de Serviços:
¿ Transporte rodoviário
para o grupo Frutos do Pará;
¿ Transporte rodoviário
para o grupo Tropeiros de Borborema;
¿ Transporte rodoviário
para o grupo Lagartos de Sergipe;
¿ Refeição para
os grupos
 (1500 almoços
e 1500
jantares) ;
¿ Guarda e
Segurança
	Com relação aos serviços de transporte, SOLICITA-SE ao convenente encaminhar declaração, com firma reconhecida em cartório, da empresa de transporte rodoviário responsável pela execução dos serviços, discriminando a função exercida detalhada, o valor contratado e o período de execução, de acordo com o aprovado no Plano de Trabalho.
Com relação aos serviços de alimentação, SOLICITA-SE ao convenente encaminhar declaração, com firma reconhecida em cartório, da empresa responsável pelas refeições, discriminando a função exercida detalhada, o valor contratado e o período de execução, de acordo com o aprovado no Plano de Trabalho.
Em relação aos serviços de guarda e segurança, SOLICITA-SE ao convenente encaminhar declaração nos mesmos moldes das anteriores, além de fotografias e imagens que demonstrem a execução dos serviços.
	Com relação aos serviços de transporte rodoviário, o convenente informou mediante ofício (fls. 362 e 363) que o dinheiro foi repassado diretamente aos grupos artísticos, todos associações privadas, que se apresentaram no evento. No entanto, verifica-se que nenhuma dessas associações possuem atividade econômica relativas à prestação desse tipo de serviço, além de que não houve a realização do devido procedimento licitatório prévio para efetivação da contratação.
O Convenente encaminhou cópia de declaração emitida pelo Restaurante DAT BADAN LTDA (fl. 375) , que não será acatada. Somente será aceita declaração em original. 
Encaminhada declaração da empresa UNIVERSAL TERCEIRIZAÇÃO DE MÃO DE OBRA LTDA ME, informando o fornecimento de serviços relativos a guarda e segurança. No entanto, em consulta ao site da Receita Federal, observa-se que a empresa contratada não possui atividade econômica relativa a esse tipo de serviço. 
Diante do exposto, recomenda-se a devolução dos valores dos respectivos serviços

6.	Da análise dos autos, verifica-se que foi dada oportunidade de defesa aos agentes responsabilizados, em obediência aos princípios constitucionais que asseguram o direito ao contraditório e à ampla defesa, tendo em vista as notificações constantes de peças 53-57 e 66-70. No entanto, as justificativas apresentadas não foram acolhidas pelo Tomador de Contas e os agentes responsabilizados não recolheram a importância devida aos cofres da Fazenda Pública, subsistindo o motivo que legitimou a instauração da Tomada de Contas Especial.
7.	Tanto o relatório do tomador de contas (peças 75 e 82) , quanto o relatório de auditoria da CGU, amparados pelas Nota Técnica de Reanálise 565/2014 (peça 51) , do Ministério do Turismo, concluíram pela existência de dano ao Erário Federal da ordem de R$ 118.520,00, correspondente ao valor parcial repassado à Associação Olimpiense de Defesa do Folclore Brasileiro, em razão da impugnação total das despesas do convênio por conta de irregularidades técnicas. 
8. 	No Relatório de Tomada de Contas Especial Complementar 194/2018 (peça 82) , em que os fatos estão circunstanciados, a responsabilidade pelo dano causado ao erário foi atribuída ao Sr. André Luiz Nakamura (CPF XXX.497.928-XX) , e ao Sr. José Belarmino Ferrarezi (CPF XXX.075.478-XX; falecido: v. peça 82, p. 8, item 9) , ocupante dos cargos de presidente e primeiro tesoureiro da associação à época da ocorrência dos fatos (peça 5) , e à própria Associação Olimpiense de Defesa do Folclore Brasileiro (CNPJ 01.106.059/0001-21) , em razão do não encaminhamento de documentação exigida para a prestação de contas do Convênio em comento, apurando-se como prejuízo o valor original de R$ 118.520,00, devendo ser descontado as quantias ressarcidas de R$ 2.749,30 e R$ 1.035,00, recolhidas em 4/12/2006, conforme GRU de peças 21-22 e 39, p. 1-2.
9.	A inscrição em conta de responsabilidade, no Siafi, foi efetuada conforme a 2018NS000091, de 27/4/2018 (peça 80) .
10.	A CGU seguiu o posicionamento do órgão concedente quanto às irregularidades identificadas, ao débito apurado e à responsabilidade, conforme se verifica no Relatório de Auditoria 82/2019 (peça 83) , no Certificado de Auditoria 82/2019 (peça 84) , bem como no Parecer do Dirigente do Órgão de Controle Interno 82/2019 (peça 85) . O Ministro de Estado do Turismo pronunciou-se pelo conhecimento das conclusões contidas nos pareceres da CGU, opinando pela irregularidade das contas do responsável indicado (peça 86) .
11.	Na instrução antecedente (peça 88) , analisando-se os documentos nos autos, concluiu-se pela necessidade de realização de citação e audiência do responsável, nos termos seguintes:
	Ocorrências: não comprovação da execução física dos recursos federais repassados pelo Ministério do Turismo Associação Olimpiense de Defesa do Folclore Brasileiro (CNPJ 01.106.059/0001-21) por meio do Convênio 390/2006 (Siafi 566881; peça 12; objeto: apoio à implementação do projeto intitulado objeto '42º Festival de Olímpia SP', com vigência estipulada para o período de 1/8/2006 a 1/1/2007) ;
	Responsáveis: Associação Olimpiense de Defesa do Folclore Brasileiro (CNPJ 01.106.059/0001-21) e Sr. André Luiz Nakamura (CPF XXX.497.928-XX) , presidente da referida entidade e signatário do termo de convênio;
	Condutas:
	a) não comprovar, por meio da documentação exigida para a prestação de contas, a realização das seguintes despesas, conforme consta da Nota Técnica de Reanálise 565/2014, de 5/9/2014 (peça 51) , que apontou as seguintes irregularidades:
	Item
	Objeto da Ressalva
	Ressalvas apontadas na Nota Técnica de Reanálise 517/2014/CGMC (peça 40) 
	Resposta do Convenente / Nova Análise

	1
	Infraestrutura do evento:
¿ 02 camarins
05x05m;
¿ 01 área de
ensaio;
9,5mx9,5m;
¿ 34 stands
3mx2m;
¿ 20 tendas
piramidais
5mx5m;
¿ 01 tenda tipo
circo de
15x20m;
	O Convenente encaminhou fotografias e filmagens (fls. 344 a 346) por meio dos quais foi possível visualizar a utilização do palco, sonorização e iluminação.
Com relação aos demais itens, o convenente não identificou-os, conforme plano de trabalho aprovado.
Deste modo, SOLICITA-SE: Encaminhar fotografias e/ou filmagens (devidamente datadas) , identificando o item que se deseja comprovar conforme Plano de Trabalho aprovado. As imagens deverão conter elementos pelos quais seja possível verificar a execução física da ação especificamente na localidade e evento objeto do convênio
	As fotografias apresentadas pelo convenente para comprovação dos camarins não demonstram satisfatoriamente a execução do item nas especificações do plano de trabalho. Ademais, as estruturas indicadas pelo convenente nas fotografias de fl. 370, são a house mix do palco.
Com relação aos demais itens o convenente não encaminhou documentação na forma solicitada, razão pela qual recomenda-se a devolução dos valores referentes aos respectivos itens.

	3
	Contratação de Serviços:
¿ Transporte rodoviário
para o grupo Frutos do Pará;
¿ Transporte rodoviário
para o grupo Tropeiros de Borborema;
¿ Transporte rodoviário
para o grupo Lagartos de Sergipe;
¿ Refeição para
os grupos
 (1500 almoços
e 1500
jantares) ;
¿ Guarda e
Segurança
	Com relação aos serviços de transporte, SOLICITA-SE ao convenente encaminhar declaração, com firma reconhecida em cartório, da empresa de transporte rodoviário responsável pela execução dos serviços, discriminando a função exercida detalhada, o valor contratado e o período de execução, de acordo com o aprovado no Plano de Trabalho.
Com relação aos serviços de alimentação, SOLICITA-SE ao convenente encaminhar declaração, com firma reconhecida em cartório, da empresa responsável pelas refeições, discriminando a função exercida detalhada, o valor contratado e o período de execução, de acordo com o aprovado no Plano de Trabalho.
Em relação aos serviços de guarda e segurança, SOLICITA-SE ao convenente encaminhar declaração nos mesmos moldes das anteriores, além de fotografias e imagens que demonstrem a execução dos serviços.
	Com relação aos serviços de transporte rodoviário, o convenente informou mediante ofício (fls. 362 e 363) que o dinheiro foi repassado diretamente aos grupos artísticos, todos associações privadas, que se apresentaram no evento. No entanto, verifica-se que nenhuma dessas associações possuem atividade econômica relativas à prestação desse tipo de serviço, além de que não houve a realização do devido procedimento licitatório prévio para efetivação da contratação.
O Convenente encaminhou cópia de declaração emitida pelo Restaurante DAT BADAN LTDA (fl. 375) , que não será acatada. Somente será aceita declaração em original. 
Encaminhada declaração da empresa UNIVERSAL TERCEIRIZAÇÃO DE MÃO DE OBRA LTDA ME, informando o fornecimento de serviços relativos a guarda e segurança. No entanto, em consulta ao site da Receita Federal, observa-se que a empresa contratada não possui atividade econômica relativa a esse tipo de serviço. 
Diante do exposto, recomenda-se a devolução dos valores dos respectivos serviços

	Ocorrências: não comprovação da execução financeira dos recursos federais repassados pelo Ministério do Turismo Associação Olimpiense de Defesa do Folclore Brasileiro (CNPJ 01.106.059/0001-21) por meio do Convênio 390/2006 (Siafi 566881; peça 12; objeto: apoio à implementação do projeto intitulado objeto '42º Festival de Olímpia SP', com vigência estipulada para o período de 1/8/2006 a 1/1/2007) ;
	Responsáveis: Associação Olimpiense de Defesa do Folclore Brasileiro (CNPJ 01.106.059/0001-21) e Sr. André Luiz Nakamura (CPF XXX.497.928-XX) , presidente da referida entidade e signatário do termo de convênio;
	Condutas:
	b) não comprovar o nexo de causalidade entre as despesas apresentadas a título de prestação de contas e a movimentação da conta específica do convênio, consoante as seguintes irregularidades:
b.1) o extrato bancário não contempla os recursos da contrapartida;
b.2) os valores dos cheques aos prestadores de serviços não correspondem aos valores das notas fiscais/recibos;
b.3) os primeiros pagamentos da conta corrente (em 4/12/2006) são aqueles alusivos aos recolhimentos dos saldos residuais/aplicação financeira do convênio: guias de GRU, que deveriam ser recolhidas ao final, após todos os pagamentos efetivados na conta específica;
b.4) conforme declaração do prefeito municipal (peça 63, p. 1) , o evento foi realizado, de 05 a 13 de agosto de 2006, no Recinto de Exposições e Praça de Atividades Folclóricas 'Prof. José Sant'anna'; embora os recursos tenham sido creditados em 8/9/2006 (peça 62, p. 10) , a primeira movimentação na conta bancária foi em 4/12/2006 (peça 62, p. 4) , com a devolução dos saldos residuais à União (GRU) ;
b.5) salvo uma exceção, os recibos/notas fiscais foram emitidos entre novembro e dezembro/2006, embora os débitos na conta bancária tenham sido realizados a partir de fevereiro/2007;
b.6) a vigência do convênio foi estipulada para o período de 1/8/2006 a 1/1/2007 (peça: 13, p. 2; 31, p. 1) ; assim, à exceção dos dois cheques de ressarcimento dos saldos residuais/aplicação financeira (GRU's; em 4/12/2006) , todos os demais foram emitidos após a vigência do convênio: em 12/2/2007 e 23/2/2007, ou seja, quase 6 (seis) meses após a realização do evento;
b.7) não há evidências de que a movimentação financeira da conta específica tenha como beneficiários os prestadores de serviços contratados.
Dispositivos Violados: Art. 63 da Lei 4320/1964, o art. 93, do Decreto Lei 200/1967, art. 50, §3º, da IN STN 1/1997, Lei 8.666/1993, Lei 10.520/2002, Decreto 3.555/2000, Termo de Convênio;
	Nexo de Causalidade: As condutas descritas impediram o estabelecimento do nexo causal entre as despesas efetuadas com os recursos recebidos por força do Convênio 390/2006 (Siafi 566881; peça 12) , que consistiria na efetiva comprovação da realização das despesas destinadas à realização do evento;
	Evidências: Termo de Convênio (peça 12) ; Nota Técnica de Reanálise 565/2014, (peça 51) ; Nota Técnica de Reanálise Financeira 761/2016, peça 65) ; extrato bancário (peça 62, p. 1-11) ; Contratos e processos licitatórios/inexigibilidade (Tabela 1, parágrafo 18) ; Notas Fiscais e Recibos (Tabela 2, parágrafo 19) ; 
12.	A proposta mereceu acolhimento da unidade técnica (peças 89-90) , tendo sido efetuada a citação e audiência do responsável pelo expediente indicado, a seguir:
	Ofício
	Peça
	Destinatário
	Data de ciência ou motivo de ausência
	peça

	9612/2019
	94
	Associação Olimpiense Defesa do Folclore Brasileiro
	2/12/2019
	98

	9614/2019
	95
	André Luiz Nakamura
	26/11/2019
	97

13.	Os AR`s dos Ofícios 9612/2019 e 9614/2019, de citação e audiência da Associação Olimpiense Defesa do Folclore Brasileiro e do Sr. André Luiz Nakamura, retornaram com ciência em 2/12/2019 (peça 98) e 26/11/2019 (peça 97) , embora não tenham sido recebidos de próprio punho pelo responsável.
14.	Transcorrido o prazo regimental, a Associação permaneceu silente, devendo ser considerada revel, nos termos do art. 12, §3º, da Lei 8.443/1992. 
15.	Já o Sr. André Luiz Nakamura após solicitação e concessão de prorrogação de prazo (peças 102 e 104) , também permaneceu silente, devendo ser considerado revel, nos termos do art. 12, §3º, da Lei 8.443/1992. 
EXAME TÉCNICO
Da validade das notificações
16.	Preliminarmente, cumpre tecer breves considerações sobre a forma como são realizadas as comunicações processuais no TCU. A esse respeito, destacam-se o art. 179 do Regimento Interno do TCU (Resolução 155, de 4/12/2002) e o art. 4º, inciso III, § 1º, da Resolução TCU 170, de 30 de junho de 2004, in verbis:
Art. 179. A citação, a audiência ou a notificação, bem como a comunicação de diligência, farse-ão:
I - mediante ciência da parte, efetivada por servidor designado, por meio eletrônico, fac-símile, telegrama ou qualquer outra forma, desde que fique confirmada inequivocamente a entrega da comunicação ao destinatário;
II - mediante carta registrada, com aviso de recebimento que comprove a entrega no endereço do destinatário;
III - por edital publicado no Diário Oficial da União, quando o seu destinatário não for localizado
 (...) 
Art. 3º As comunicações serão dirigidas ao responsável, ou ao interessado, ou ao dirigente de órgão ou entidade, ou ao representante legal ou ao procurador constituído nos autos, com poderes expressos no mandato para esse fim, por meio de:
I - correio eletrônico, fac-símile ou telegrama;
II - servidor designado;
III - carta registrada, com aviso de recebimento;
IV - edital publicado no Diário Oficial da União, quando o seu destinatário não for localizado, nas hipóteses em que seja necessário o exercício de defesa.
Art. 4º. Consideram-se entregues as comunicações:
I - efetivadas conforme disposto nos incisos I e II do artigo anterior, mediante confirmação da ciência do destinatário;
II - realizadas na forma prevista no inciso III do artigo anterior, com o retorno do aviso de recebimento, entregue comprovadamente no endereço do destinatário;
III - na data de publicação do edital no Diário Oficial da União, quando realizadas na forma prevista no inciso IV do artigo anterior.
§ 1º O endereço do destinatário deverá ser previamente confirmado mediante consulta aos sistemas disponíveis ao Tribunal ou a outros meios de informação, a qual deverá ser juntada ao respectivo processo.
 (...) 
17.	Bem se vê, portanto, que a validade da citação via postal não depende de que o aviso de recebimento seja assinado pelo próprio destinatário da comunicação, o que dispensa, no caso em tela, a entrega do AR em 'mãos próprias'. A exigência da norma é no sentido de o Tribunal verificar se a correspondência foi entregue no endereço correto, residindo aqui a necessidade de certeza inequívoca. 
18.	Não é outra a orientação da jurisprudência do TCU, conforme se verifica dos julgados a seguir transcritos:
São válidas as comunicações processuais entregues, mediante carta registrada, no endereço correto do responsável, não havendo necessidade de que o recebimento seja feito por ele próprio (Acórdão 3648/2013-TCU-Segunda Câmara, Relator Ministro José Jorge) ;
É prescindível a entrega pessoal das comunicações pelo TCU, razão pela qual não há necessidade de que o aviso de recebimento seja assinado pelo próprio destinatário. Entregandose a correspondência no endereço correto do destinatário, presume-se o recebimento da citação. (Acórdão 1019/2008-TCU-Plenário, Relator Ministro Benjamin Zymler) ;
As comunicações do TCU, inclusive as citações, deverão ser realizadas mediante Aviso de Recebimento - AR, via Empresa Brasileira de Correios e Telégrafos, bastando para sua validade que se demonstre que a correspondência foi entregue no endereço correto. (Acórdão 1526/2007-TCU-Plenário, Relator Ministro Aroldo Cedraz) .
19.	A validade do critério de comunicação processual do TCU foi referendada pelo Supremo Tribunal Federal, nos termos do julgamento do MS-AgR 25.816/DF, por meio do qual se afirmou a desnecessidade da ciência pessoal do interessado, entendendo-se suficiente a comprovação da entrega do 'AR' no endereço do destinatário:
EMENTA: AGRAVO REGIMENTAL. MANDADO DE SEGURANÇA. DESNECESSIDADE DE INTIMAÇÃO PESSOAL DAS DECISÕES DO TRIBUNAL DE CONTAS DA UNIÃO. ART. 179 DO REGIMENTO INTERNO DO TCU. INTIMAÇÃO DO ATO IMPUGNADO POR CARTA REGISTRADA, INICIADO O PRAZO DO ART. 18 DA LEI nº 1.533/51 DA DATA CONSTANTE DO AVISO DE RECEBIMENTO. DECADÊNCIA RECONHECIDA. AGRAVO IMPROVIDO.
O envio de carta registrada com aviso de recebimento está expressamente enumerado entre os meios de comunicação de que dispõe o Tribunal de Contas da União para proceder às suas intimações.
O inciso II do art. 179 do Regimento Interno do TCU é claro ao exigir apenas a comprovação da entrega no endereço do destinatário, bastando o aviso de recebimento simples. 
20.	No caso vertente, a citação do Sr. André Luiz Nakamura e da Associação Olimpiense Defesa do Folclore Brasileiro se deram em endereços constante no sistema CPF da Receita (peça 91 e 92) . A entrega dos ofícios citatórios nesses endereços ficou comprovada (AR`s de peças 97 e 98) e, portanto, encontra-se formalmente válida.
21.	Nos processos do TCU, a revelia não leva à presunção de que seriam verdadeiras todas as imputações levantadas contra os responsáveis, diferentemente do que ocorre no processo civil, em que a revelia do réu opera a presunção da verdade dos fatos narrados pelo autor. Dessa forma, a avaliação da responsabilidade do agente não pode prescindir da prova existente no processo ou para ele carreada. 
22.	Ao não apresentar sua defesa, o responsável deixou de produzir prova da regular aplicação dos recursos sob sua responsabilidade, em afronta às normas que impõem aos gestores públicos a obrigação legal de, sempre que demandados pelos órgãos de controle, apresentar os documentos que demonstrem a correta utilização das verbas públicas, a exemplo do contido no art. 93, do DecretoLei 200/1967: 'Quem quer que utilize dinheiros públicos terá de justificar seu bom e regular emprego na conformidade das leis, regulamentos e normas emanadas das autoridades administrativas competentes.' 
23.	Mesmo as alegações de defesa não sendo apresentadas, considerando o princípio da verdade real que rege esta Corte, procurou-se buscar, em manifestações do responsável na fase interna desta Tomada de Contas Especial, se havia algum argumento que pudesse ser aproveitado a seu favor. 
24.	No entanto, não se localizou nos autos manifestação dos responsáveis na fase interna, capaz de mudar o entendimento quanto a rejeição das contas, não havendo, assim, nenhum argumento que possa vir a ser analisado e posteriormente servir para afastar as irregularidades apontadas.
Prescrição da Pretensão Punitiva
25.	Vale ressaltar que a pretensão punitiva, conforme Acórdão 1441/2016-TCU-Plenário, Relator Ministro Benjamin Zymler, que uniformizou a jurisprudência acerca dessa questão, subordinase ao prazo geral de prescrição indicado no art. 205, do Código Civil, que é de dez anos, contado da data de ocorrência da irregularidade sancionada, nos termos do art. 189, do Código Civil, sendo este prazo interrompido pelo ato que ordenar a citação, a audiência ou a oitiva do responsável.
26.	No caso em exame, ocorreu a prescrição, uma vez que a irregularidade sancionada ocorreu em 8/9/ 2006 (data do débito) , e o ato de ordenação da citação ocorreu em 1/9/2019 (peça 90) .
27.	Em se tratando de processo em que a parte interessada não se manifestou acerca das irregularidades imputadas, não há elementos para que se possa efetivamente aferir e reconhecer a ocorrência de boa-fé na conduta do responsável, podendo este Tribunal, desde logo, proferir o julgamento de mérito pela irregularidade das contas, conforme os termos dos §§ 2º e 6º do art. 202 do Regimento Interno do TCU (Acórdão 2064/2011-TCU-Primeira Câmara, relator Ministro Ubiratan Aguiar; Acórdão 6182/2011-TCU-Primeira Câmara, relator Ministro Weber de Oliveira; Acórdão 4072/2010-TCU-Primeira Câmara, relator Ministro Valmir Campelo; Acórdão 1189/2009-TCU-Primeira Câmara, relator Ministro Marcos Bemquerer; e Acórdão 731/2008-TCU-Plenário, relator Ministro Aroldo Cedraz) .
28.	Dessa forma, o responsável deve ser considerado revel, nos termos do art. 12, §3º, da Lei 8.443/1992, devendo as contas serem julgadas irregulares, condenando-o ao débito apurado e aplicando-lhe a multa prevista no art. 57 da Lei 8.443/1992.
CONCLUSÃO
29.	Em face da análise promovida na seção 'Exame Técnico', verifica-se que os responsáveis não lograram comprovar a boa e regular aplicação dos recursos. E, instados a se manifestar, optaram pelo silêncio, configurando a revelia, nos termos do § 3º do art. 12 da Lei 8.443/1992.
30.	Vale ressaltar que a jurisprudência pacífica nesta Corte é no sentido da imprescritibilidade das ações de ressarcimento ao erário (Súmula TCU 282) . Dessa forma, identificado dano ao erário, deve-se instaurar e julgar o processo de tomada de contas especial para responsabilizar seus agentes causadores, respeitando o direito ao contraditório e à ampla defesa, independentemente de quando ocorreram os atos impugnados.
31.	Verifica-se também que houve a prescrição da pretensão punitiva, conforme análise já realizada.
32.		Tendo em vista que não constam dos autos elementos que permitam reconhecer a boa-fé do responsável, sugere-se que as suas contas sejam julgadas irregulares, nos termos do art. 202, § 6º, do RI/TCU, com a imputação do débito atualizado monetariamente e acrescido de juros de mora, nos termos do art. 202, §1º do RI/TCU, descontado o valor eventualmente recolhido, com a aplicação da multa prevista no art. 57 da Lei 8.443/1992.
PROPOSTA DE ENCAMINHAMENTO
33.	Ante o exposto, submetemos os autos à consideração superior com proposta de:
a) considerar revel os responsáveis André Luiz Nakamura (CPF XXX.497.928-XX) e Associação Olimpiense Defesa do Folclore Brasileiro (CNPJ 01.106.059/0001-21) , para todos os efeitos, dando-se prosseguimento ao processo, com fulcro no art. 12, § 3º, da Lei 8.443/1992; 
b) julgar irregulares, nos termos dos arts. 1º, inciso I, 16, inciso III, alíneas 'b' e 'c', da Lei 8.443/1992, c/c os arts. 19 e 23, inciso III, da mesma Lei, as contas dos responsáveis, Sr. André Luiz Nakamura (CPF XXX.497.928-XX) e Associação Olimpiense Defesa do Folclore Brasileiro (CNPJ 01.106.059/0001-21) , condenando-o ao pagamento da importância a seguir especificada, atualizada monetariamente e acrescida dos juros de mora, calculada a partir da data discriminada até a data da efetiva quitação do débito, fixando-lhe o prazo de quinze dias, para que comprove, perante o Tribunal, o recolhimento das referidas quantias aos cofres do Tesouro Nacional, nos termos do art. 23, inciso III, alínea 'a', da citada lei, c/c o art. 214, inciso III, alínea a, do Regimento Interno;  
	Valor original do débito (R$) 
	Data da ocorrência
	Tipo

	188.000,00
	8/9/2006
	Débito

	2.749,30
	4/12/2006
	Crédito

	1.035,00
	4/12/2006
	Crédito

b.1.2) Valor do débito atualizado em 17/3/2020, com juros (peça 106) : R$ 653.378,39
c) autorizar, desde logo, a cobrança judicial das dívidas, caso não atendida a notificação, na forma do disposto no art. 28, inciso II, da Lei 8.443/1992;
d) autorizar também, desde logo, se requerido, com fundamento no art. 28, inciso I, da Lei 8.443/1992, c/c o art. 217, §§ 1º e 2º, do Regimento Interno, o parcelamento das dívidas em até 36 parcelas, incidindo, sobre cada parcela, corrigida monetariamente, os correspondentes acréscimos legais, fixando-lhe o prazo de quinze dias, a contar do recebimento da notificação, para comprovar, perante o Tribunal, o recolhimento da primeira parcela, e de trinta dias, a contar da parcela anterior, para comprovar o recolhimento das demais parcelas, devendo incidir, sobre cada valor mensal, atualizado monetariamente, os juros de mora devidos, no caso do débito, na forma prevista na legislação em vigor, alertando o responsável de que a falta de comprovação do recolhimento de qualquer parcela importará o vencimento antecipado do saldo devedor, nos termos do § 2º do art. 217 do Regimento Interno deste Tribunal; 
e) enviar cópia do Acórdão a ser prolatado, bem como do Relatório e do Voto que o fundamentarem à Procuradoria da República no Estado de São Paulo, nos termos do § 3º do art. 16 da Lei 8.443/1992, c/c o § 7º do art. 209 do Regimento Interno do TCU, para adoção das medidas cabíveis; 
g) enviar cópia do Acórdão que vier a ser proferido ao Ministério do Turismo e ao responsável, para ciência, informando que a presente deliberação, acompanhada do Relatório e do Voto que a fundamenta, está disponível para a consulta no endereço www.tcu.gov.br/acordaos, além de esclarecer que, caso requerido, o TCU poderá fornecer sem custos as correspondentes cópias, de forma impressa."
É o Relatório.

Vera Lucia Cabral, OAB/SP 119.832 (peça 100).

Procurador Júlio Marcelo de Oliveira.

TOMADA DE CONTAS ESPECIAL. MINISTÉRIO DO TURISMO. CONVÊNIO. 42º FESTIVAL DE OLÍMPIA/SP. AUSÊNCIA DE COMPROVAÇÃO DA BOA E REGULAR APLICAÇÃO DOS RECURSOS. REVELIA. INEXISTÊNCIA DE ELEMENTOS QUE PERMITAM RECONHECER A BOA-FÉ DO RESPONSÁVEL. CONTAS IRREGULARES. DÉBITO. PRESCRIÇÃO DA PRETENSÃO PUNITIVA.

TOMADA DE CONTAS ESPECIAL (TCE)

Secretaria de Controle Externo de Tomada de Contas Especial (SecexTCE).

A presente tomada de contas especial foi instaurada pelo Ministério do Turismo (MTur) em desfavor da Associação Olimpiense de Defesa do Folclore Brasileiro, do Sr. André Luiz Nakamura, na condição de ex-presidente, e do Sr. José Belarmino Ferrarezi, falecido sem sucessor conhecido, na condição de primeiro tesoureiro, em razão da irregularidade na documentação exigida para a prestação de contas dos recursos do Convênio 390/2006 (Siafi 566881; peça 12) , celebrado, em 1/8/2006, com a referida associação, tendo por objeto a realização do "42º Festival de Olímpia/SP", prevista para o período de 1 a 13/8/2006.
2.	Para a implementação do objeto do convênio foi previsto o valor total de R$ 225.000,00, sendo R$ 37.000,00 de contrapartida do Convenente e R$ 188.000,00 à conta do concedente.
3.	No Relatório de Tomada de Contas Especial Complementar 194/2018 (peça 82) , a responsabilidade pelo dano causado ao erário foi atribuída aos arrolados nesta TCE em razão do não encaminhamento de documentação exigida para a prestação de contas do convênio, apurando-se como prejuízo o valor original de R$ 118.520,00, descontando-se as quantias ressarcidas de R$ 2.749,30 e R$ 1.035,00, recolhidas em 4/12/2006, conforme GRU de peças 21-22 e 39, p. 1-2. A inscrição em conta de responsabilidade, no Siafi, foi efetuada conforme a 2018NS000091, de 27/4/2018.
4.	A CGU anuiu ao posicionamento do órgão concedente quanto às irregularidades identificadas, conforme se verifica no Relatório de Auditoria 82/2019 (peça 83 a 85) . No mesmo sentido, ocorreu o pronunciamento do Ministro de Estado do Turismo (peça 86) .
5.	No âmbito do TCU, os responsáveis foram devidamente citados por meio dos Ofícios 9612/2019 e 9614/2019, que retornaram com ciência em 2/12/2019 (peça 98) e 26/11/2019 (peça 97) , embora não tenham sido recebidos de próprio punho, em função da não comprovação da execução física dos recursos federais repassados pelo MTur à Associação Olimpiense de Defesa do Folclore Brasileiro para a realização da "42º Festival de Olímpia SP", em face das seguintes condutas:
a) não comprovar, por meio da documentação exigida para a prestação de contas, a realização de diversas despesas, conforme consta da Nota Técnica de Reanálise 565/2014, de 5/9/2014 (peça 51) ;
b) não comprovar o nexo de causalidade entre as despesas apresentadas a título de prestação de contas e a movimentação da conta específica do convênio.
6.	Transcorrido o prazo regimental, a Associação permaneceu silente, devendo ser considerada revel, nos termos do art. 12, §3º, da Lei 8.443/1992. Por sua vez, o Sr. André Luiz Nakamura, após solicitação e concessão de prorrogação de prazo (peças 102 e 104) , permaneceu silente, também devendo ser considerado revel. 
7.	Não obstante, no âmbito do TCU, a revelia não levar à presunção de que seriam verdadeiras todas as imputações levantadas contra os responsáveis, ao não apresentarem defesa, deixaram de produzir prova da regular aplicação dos recursos sob sua responsabilidade, em afronta às normas que impõem aos gestores públicos a obrigação legal de prestarem adequadamente contas dos valores públicos que receberam. 
8.	Nesse sentido, a análise da unidade técnica "não localizou nos autos manifestação dos responsáveis na fase interna, capaz de mudar o entendimento quanto a rejeição das contas, não havendo, assim, nenhum argumento que possa vir a ser analisado e posteriormente servir para afastar as irregularidades apontadas".
9.	Ante a ausência de elementos capazes de refutar as conclusões do MTur e do Controle Interno, assim como de aferir e reconhecer a ocorrência de boa-fé na conduta dos responsáveis, acompanho a proposição de mérito transcrita no relatório, cujos fundamentos incorporo às minhas razões de decidir, e, assim, julgo irregulares as contas e condeno os responsáveis ao pagamento de débito correspondente aos valores discriminados. 
10.	Deixo de aplicar multa ante o transcurso de mais de 10 anos entre os fatos e a citação, uma vez que a irregularidade sancionada ocorreu em 8/9/2006 (data do débito) e o ato de ordenação da citação ocorreu em 1/9/2019 (peça 90) .
11.	Impõe-se, ainda, nos termos do art. 16, § 3º, da Lei 8.443/1992 c/c o § 6º do art. 209 do RI/TCU, o envio de cópia da deliberação proferida nestes autos à Procuradoria da República no Estado de São Paulo, para a adoção das medidas que considere cabíveis.
	Com essas considerações, voto por que o Tribunal de Contas da União aprove o acórdão que ora submeto à apreciação desta Segunda Câmara.
TCU, Sala das Sessões Ministro Luciano Brandão Alves de Souza, em 23 de abril de 2020.
Ministro JOÃO AUGUSTO RIBEIRO NARDES 
Relator